臺灣高等法院民事判決  
110年度上易字第411號
上  訴  人  盧明宏  
被 上訴 人  黃廣蘭  
訴訟代理人  陳宇安律師
複 代理 人  邱云莉律師
上列當事人間請求拆屋還地事件，上訴人對於中華民國109年12
月31日臺灣新北地方法院第一審判決（109年度訴字第1315號）
提起上訴，本院於110年11月30日言詞辯論終結，判決如下：
    主  文
上訴駁回。
第二審訴訟費用由上訴人負擔。
    事實及理由
一、被上訴人主張：伊為坐落新北市○○區○○段00地號土地（下稱
    系爭土地）共有人，於民國106年9月26日申請系爭土地鑑界
    時，發現上訴人所有同上段297建號建物（門牌新北市○○區○
    ○路00號1樓，下稱系爭建物）之鐵捲門、鐵門、遮雨棚及水
    泥磚牆等地上物（下稱系爭地上物），無權占用系爭土地如
    原判決附圖編號A所示（下稱A土地），受有每月新臺幣（下
    同）15元之不當得利。爰依民法第767條第1項前段、第821
    條、第179條規定，求為命上訴人拆除系爭地上物，並返還A
    土地予全體共有人，及給付877元（詳如原判決附表㈠）暨自
    109年8月19日起至返還A土地止，按月給付15元之判決（原
    審就上開部分，為被上訴人勝訴之判決，上訴人不服提起上
    訴；未繫屬本院部分，不另贅述）。答辯聲明：上訴駁回。
二、上訴人則以：伊於68年間向建商購得系爭建物，非原始起造
    人，購入後亦未曾增、擴建，並無越界建築情事。縱確有越
    界建築情事，亦非建商之故意或重大過失。A土地面積僅1.3
    6平方公尺，依被上訴人權利範圍1/10、系爭土地109年度公
    告現值計算，其所得利益僅為2萬2,083元；反觀伊拆除占用
    部分之系爭建物約達35萬3,462元，不僅高於系爭土地價值
    ，且A土地為既成巷道之一部分，縱然拆除，被上訴人仍負
    有供公眾通行之義務，其因與鄰里間通行巷道、停車等糾紛
    而不睦，是其請求拆除確有權利濫用情事。又被上訴人知有
    越界建築，卻未即時異議，依民法第796條規定，不得請求
    移去或變更其房屋；且依勘驗結果，系爭建物占用A土地部
    分屬重要結構，與相鄰同上段67地號土地上房屋相連具共同
    壁，倘拆除恐影響安全，依民法第796條之1規定，應免為全
    部或一部之移去或變更。伊願以相當價額向被上訴人及其他
    共有人購買A土地等語，資為抗辯。並於本院上訴聲明：㈠原
    判決廢棄。㈡被上訴人在第一審之訴駁回。
三、查被上訴人為系爭土地共有人之一（應有部分1/10）；上訴
    人所有系爭建物占用A土地（面積1.36平方公尺），為兩造
    所不爭執（見本院卷81頁），且有土地所有權狀、照片、勘
    驗筆錄、新北市中和地政事務所109年10月13日函附土地複
    丈成果圖在卷可稽（見原審卷17至23、177至186、191至193
    頁）。被上訴人主張上訴人所有系爭建物無權占用A土地，
    伊自得請求拆除系爭地上物，並返還A土地予全體共有人暨
    給付不當得利等語，為上訴人所否認，並以前揭情詞置辯。
    經本院於110年8月19日與兩造整理並協議簡化之爭點為（見
    本院卷81頁）：
  ㈠被上訴人請求上訴人拆除系爭地上物，是否權利濫用？
　㈡被上訴人知系爭建物越界不即時提出異議？
  ㈢系爭建物究竟占用A土地為其結構或系爭地上物？依兩造利益
    及公共利益，應否免為系爭地上物全部或一部之移去或變更
    ？
四、茲論述如下：
  ㈠按所有人對於無權占有或侵奪其所有物者，得請求返還之。
    對於妨害其所有權者，得請求除去之。民法第767條第1項定
    有明文。又權利之行使，不得違反公共利益，或以損害他人
    為主要目的。行使權利，履行義務，應依誠實及信用方法。
    民法第148條定有明文。若當事人行使權利，雖足使他人喪
    失利益，苟非以損害他人為主要目的，即不受該條規定之限
    制（最高法院86年度台上字第1807號裁定意旨參照）。查系
    爭地上物即系爭建物增建部分突出及屋外鐵捲門、鐵門占用
    A土地，業經原審勘驗屬實，且有現場照片、新北市中和地
    政事務所土地複丈成果圖附卷足參（見原審卷75、101、103
    、179至186、193頁、本院卷195頁）。上訴人就其抗辯新北
    市○○區○○段00地號土地因76年間重測後致範圍及面積有所有
    變更乙節，並未舉證以實其說，難認系爭地上物原未占用系
    爭土地。從而，被上訴人請求上訴人應拆除系爭地上物，返
    還A土地予全體共有人，即屬有據，且係權利之正當行使，
    非屬以加害上訴人為主要目的，亦不生權利濫用之問題。又
    系爭地上物核屬違章建築，業經新北市政府違章建築拆除大
    隊拍照建檔列管在案，亦有該大隊函文2件附卷可佐（見本
    院卷201至202頁），足見系爭地上物本屬應予拆除之違章建
    物，則上訴人抗辯A土地為既成巷道之一部分，縱然拆除，
    被上訴人仍負有供公眾通行之義務，其因與鄰里間通行巷道
    、停車等糾紛而不睦，被上訴人請求拆除系爭地上物，有權
    利濫用情事云云，洵無可採。
　㈡次按土地所有人建築房屋逾越疆界者，依民法第796條規定，
    鄰地所有人如知其越界而不即提出異議，固不得請求移去或
    變更其建築物，惟主張鄰地所有人知其越界而不即提出異議
    者，應就此項事實負舉證責任。又鄰地所有人知越界情事而
    不異議，此項知與不知，並非依客觀情事定之，而係依鄰地
    所有人個人之情事而定，且於越界建築當時不知其事，而於
    建築完竣後始知其情事者，仍無本條之適用（最高法院69年
    度台上字第535號、72年度台上字第4734號判決意旨參照）
    。查系爭土地共有人陳柏全於89年間申請土地鑑界，經新北
    市中和地政事務所於89年6月26日派員勘測，因現場障礙物
    無法施測，改為土地指界，當日鄰地關係人即被上訴人並未
    到場，有該所110年8月25日新北中地測字第1106133675號函
    附卷可考（見本院卷97至108頁）。可知當日並未施測，已
    無從知悉系爭地上物有無占用A土地，遑論被上訴人並未在
    場，至臺灣新北地方法院90年度易字第1817號刑事判決，僅
    得證明「被告黃廣蘭」曾因傷害案件遭判處拘役50日，難認
    被上訴人於89年間即知悉系爭地上物占用A土地，上訴人復
    未舉證證明陳柏全有告知被上訴人系爭建物逾越疆界乙情，
    則其抗辯被上訴人知其越界而不即提出異議，不得請求拆除
    系爭地上物，僅得依民法第796條第2項規定，請求伊以相當
    價額購買A土地云云，尚無可採。
　㈢再按土地所有人建築房屋逾越地界，鄰地所有人請求移去或
    變更時，法院得斟酌公共利益及當事人利益，免為全部或一
    部之移去或變更。民法第796條之1第1項前段定有明文。是
    倘土地所有人非建築房屋伊始即逾越地界，而係於興建房屋
    完成後，另行增建違建物而致逾越地界，自無適用之餘地。
    查系爭地上物占用A土地，且屬違章建築，已如前述，依上
    說明，已無民法第796條之1第1項前段之適用。況依上訴人
    所提出之大明室內裝修有限公司估價單（見原審卷221頁）
    ，雖有「H鋼兩側柱體RC灌漿」以下工項，惟此乃其拆除系
    爭地上物後，欲修復鐵門、鐵捲門等所需，無關系爭建物原
    有結構。縱系爭地上物與相鄰同上段67地號土地上房屋共用
    牆壁，然該房屋占用系爭土地部分即原判決附圖B部分建物
    ，業經原審判命該屋所有權人林慶忠、林鄭春梅拆除確定，
    自不生拆除系爭地上物有危害公安之虞。又上開估價單所列
    拆除及補強費用僅為15萬3,500元（保護工程42,500元＋切割
    清運工程82,500元＋結構補強工程28,500元），少於占用A土
    地價值22萬0,828元（公告現值162,374/㎡×1.36㎡），亦難認
    上訴人所受損害高於被上訴人及其他共有人之利益。是上訴
    人抗辯伊向建商購得系爭建物後未曾增、擴建；若拆除系爭
    地上物，恐會影響系爭建物整體結構安全，且被上訴人請求
    拆除系爭地上物所獲利益極微，而伊所受損害極大，依民法
    第796條之1規定，應免為全部或一部之移去或變更云云，亦
    無足取。
　㈣末按無法律上之原因而受利益，致他人受損害者，應返還其
    利益，民法第179條定有明文。又無權占有他人房屋，可能
    獲得相當於租金之利益，為社會通常之觀念。查上訴人對於
    占用A土地部分，上訴人願依原審判決所命給付相當租金之
    不當得利予被上訴人（見本院卷91頁），則被上訴人請求上
    訴人給付877元及自109年8月19日起至返還A土地止，按月給
    付15元，亦屬有據。 
五、綜上所述，被上訴人依民法第767條第1項前段、第821條、
    第179條規定，請求上訴人拆除系爭地上物，並返還A土地予
    全體共有人，及給付877元暨自109年8月19日起至返還A土地
    止，按月給付15元，為有理由，應予准許。原審就此部分為
    上訴人敗訴之判決，並無不合，上訴意旨指摘原判決此部分
    不當，求予廢棄改判，為無理由，應予駁回。
六、本件事證已臻明確，至於兩造其餘攻擊防禦方法及所提證據
    ，經本院斟酌後，認為均不足以影響本判決之結果，而無逐
    一論駁之必要，併此敘明。
七、據上論結，本件上訴為無理由，爰判決如主文。
中　　華　　民　　國　　110 　年　　12　　月　　14　　日
                  民事第七庭 
                        審判長法  官  李昆霖
                              法  官  林翠華
                              法  官  譚德周
正本係照原本作成。
不得上訴。
中　　華　　民　　國　　110 　年　　12　　月　　14　　日
　　　　　　　　　　　　　    書記官  賴以真